【裁判字號】    99,重訴,15
【裁判日期】    990430
【裁判案由】    確認優先承買權存在
【裁判全文】
臺灣宜蘭地方法院民事判決              99年度重訴字第15號
原      告  旺樹科技股份有限公司
法定代理人  丙○○
訴訟代理人  乙○○
被      告  甲○○
上列當事人間確認優先承買權存在事件，本院於民國99年4月15
日言詞辯論終結，判決如下：
    主  文
原告之訴駁回。
訴訟費用新台幣貳拾萬壹仟貳佰元由原告負擔。
    事  實  及  理  由
甲、程序方面：
    按民事訴訟法第 247條所謂「即受確認判決之法律上利益」
    ，係指因法律關係之存否不明確，致原告在私法上之法律地
    位有受侵害之危險，而此項危險得以對於被告之確認判決除
    去者而言。故確認法律關係成立不成立之訴，苟具備前開要
    件，即得謂有即受確認判決之法律上利益，最高法院著有42
    年台上字第1031號判例可資參照。查原告主張就本院97年度
    執字第17054 號強制執行事件所拍定之系爭土地，有土地法
    第104條第1項及民法第426條之2所定租地建屋之優先承買權
    ，並於該事件中行使前開權利，然為承受之被告所否認，則
    原告究有無上述優先承買權存在，在私法上之地位有受侵害
    之危險，且得以本件確認之判決除去，揆諸前揭說明，原告
    提起本件確認之訴即有受確認判決之法律上利益，應予准許
    。
乙、實體方面：
一、原告起訴主張：
    依民國83年、85年林務局航照圖證明系爭暫編653Ｃ 建物，
    係於86年5 月27日學進段69地號設定抵押權前即已存在之房
    屋，於83年3月8日土地所有權人黃薛阿娥與承租人盈鑫貨運
    股份有限公司（下稱盈鑫公司），簽訂租賃使用合約書，10
    餘年來作為停車場及辦公室使用，地上權人前欲開發家樂福
    大賣場取得土地所有權人及地上物所有人及土地承租人轉讓
    而設定地上權，以便開發家樂福賣場，承上，地上權人暨原
    告公司自然承續所有權暨使用權，即宜蘭縣五結鄉○○段69
    地號之租賃使用權符合地上權人租地建屋關係，依土地法第
    104 條及民法第426條之2規定，有優先承買權。另引用鈞院
    96年度訴字第112 號及該案歷審所提出之資料。爰為訴之聲
    明：確認原告對於鈞院97年度執字第17054 號強制執行事件
    所為執行拍賣之土地，其中宜蘭縣五結鄉○○段69地號土地
    之優先承買權存在。
二、被告答辯則以：
    否認原告所提出租賃使用合約書、租賃合約書轉讓同意書及
    承諾書之真正，原告應提出原本。原告所提出航照圖及租賃
    使用合約書僅能證明83年及86年系爭建物存在與否，原告是
    否有租賃使用房屋及土地之事實，並無法證明系爭暫編653
    區建物為原告所建，且系爭建物鈞院已同意移轉於被告名下
    ，原告應無優先承買權。又原告所提上開租賃使用合約書所
    載除租地外尚租用債務人黃薛阿娥所有建物約25坪，且鈞院
    99年1月14日宜院97執午字第17054號函亦說明依鈞院96年度
    訴字第112號判決，暫編653區建物非原告所建，原告何來租
    地建屋，遑論依土地法第104條及民法第426條之2 主張優先
    承買權。爰為訴之聲明：原告之訴駁回。
三、得心證之理由：
    本件經本院整理，並為兩造所同意之爭點為：原告就系爭暫
    編653C建物是否與系爭69地號土地有租地建屋關係存在？茲
    判斷如下：
(一)、按當事人主張有利於己之事實者，就其事實有舉證之責任。
    民事訴訟法第277 條定有明文。又按民事訴訟舉證責任之分
    配，旨在使提出有利於己之主張者，負有舉證證明其權利存
    在之事實，如無法積極舉證證明其權利存在，即應受不利之
    判斷。本件原告主張其就系爭暫編653C建物與系爭69地號土
    地有租地建物關係存在，即應由原告就租地建屋關係負舉證
    責任，先予敘明。
(二)、按承租人非經出租人承諾，不得將租賃物轉租於他人。但租
    賃物為房屋者，除有反對之約定外，承租人得將其一部分轉
    租於他人。承租人依前條之規定，將租賃物轉租於他人者，
    其與出租人間之租賃關係，仍為繼續。地上權之取得、設定
    、移轉、喪失或變更，應辦理登記。民法第443條第1項、第
    444條第1項、土地登記規則第4條第1項第2 款分別定有明文
    。查，系爭69地號土地係合併自五結鄉○○段915 地號土地
    ，前於83年3月8日經土地所有權人黃薛阿娥與訴外人盈鑫公
    司訂立租賃使用合約書，標的物為土地及其上建物（本院99
    年度補字第43號卷第6 頁）；嗣盈鑫公司與訴外人佳明運輸
    股份有限公司，於86年4月30日將系爭69地號及69之1地號土
    地及地上房屋租賃權利，轉讓訴外人山固國際鋼鐵股份有限
    公司（下稱山固公司）（同前卷第7頁）；再於89年11月25
    日由山固公司讓與地上權與訴外人聯龍實業股份有限公司（
    同前卷第8頁），固有上開證據可參。惟本件原租賃之標的
    物為房屋及土地，依前揭規定，該轉租之效力為何，已非無
    疑。又地上權非經登記，不生物權法上之效力，上開讓與地
    上權之承諾效力縱然屬實，亦未經登記，自難謂有何效力。
    況原告所提之上開書證，與原告並無任何關係，則原告所提
    上開證據，核與原告之主張無涉，故其主張顯非可採自明。
(三)、復按原告前於本院96年度訴字第112 號第三人異議之訴事件
    中主張系爭C 區建物原由國糧公司興建，係其後來再加以改
    建；又主張系爭C 區建物於家樂福開發案失敗後，國糧公司
    即於88年2月將系爭C 區建物全部移轉與原告，故系爭C區建
    物之所有權自屬於原告云云，然此經本院96年度訴字第112
    號判決原告敗訴，並經臺灣高等法院96年度上字第945 號判
    決、最高法院97年度台上字第1746號裁定駁回確定。則原告
    復執前詞主張該屋為其所興建而為其所有，要非可採。
(四)、從而，原告所舉證據尚不足以證明系爭建物係其租屋起造使
    用，揆諸前揭意旨，應認其未盡積極舉證責任，所為主張即
    屬不能採信。而土地法第104條第1項：「基地出賣時，地上
    權人、典權人或承租人有依同樣條件優先購買之權。」規定
    （民法第426條之2之規定亦同）以租地建屋之承租人有優先
    承買權之前題，即須為基地承租人且承租土地以建房屋者，
    始有適用，本件既無法證明系爭C 區建物為原告所有，則自
    無從認原告就系爭土地有優先承買權。故原告之主張，並不
    足取。
四、綜上所述，原告主張依土地法第104條第1 項及民法第426條
    之2 之法律關係，起訴請求確認就系爭土地有優先承買權存
    在，為無理由，應予駁回。
五、本件事證已臻明確，其餘兩造主張、陳述暨所提之證據，經
    審酌認均與本院前揭判斷不生影響，爰不一一詳予論述，附
    此敘明。
六、訴訟費用負擔裁判之依據：民事訴訟法第78條。
中    華    民    國    99    年    4     月    30    日
                  臺灣宜蘭地方法院民事庭
                      法  官  張軒豪
正本與原本無異。
如不服本判決應於判決送達後20日內提出上訴狀（須附繕本）。
中    華    民    國    99    年    5     月    4     日
                      書記官  謝佩欣

司法院資訊處製作；財團法人民間司法改革基金會備份。
